01臺北高等行政法院判決臺北高等行政法院判決
                   108年度訴字第1454號
02
03                  110年9月16日辯論終結
04原   告 黃耀陞                  
05被   告 新北市立達觀國民中小學           
06代 表 人 羅國誠（校長）
07訴訟代理人 吳錫欽律師
08上列當事人間資遣事件，原告不服教育部中華民國108年7月1日
09臺教法㈢字第1080094219號函檢送教育部中央教師申訴評議委員
會再申訴評議書，提起行政訴訟，本院判決如下：
10
11
  主 文
12原告之訴駁回。
13訴訟費用由原告負擔。
  事實及理由
14
15一、事實概要：
16 ㈠原告為被告國中部專任教師，於民國103學年度下學期104年
176月1日至6月30日逕自離校，之後始提出104年5月22日醫師
開立的診斷證明書辦理請假1個月；復於104學年度下學期10
18
195年2月22日至6月29日逕自離校，之後始提出105年2月18日
20醫師開立的診斷證明書辦理請假，均獲被告准允。
21 ㈡原告於106年2月8日寒假期間在被告的校務行政請假電子系
統（下稱校內系統）申請106年2月13日上午休假；又於106
22
23年2月12日（星期日）在校內系統申請106年2月13日下午至
24同年月17日特殊病假。因原告於106年2月13日開學當日未到
25班到課，被告以106年2月14日新北達觀中小字第1067020891
26號函通知原告，請原告於106年2月15日下午5時前提出診斷
27證明書，並依規定辦理請假程序（下稱106年2月14日函）。
28原告於106年2月15日以存證信函檢附國防醫學院三軍總醫院
29（下稱三軍總醫院）民眾診療服務處106年2月13日開立的診
30斷證明書，向被告敘明其自106年2月13日起請長假，至醫師
31同意始銷假返校。因原告於106年2月18日上班日亦未到校，
101於是被告以106年2月20日新北達觀中小字第1067021080號函
02通知原告其106年2月13日至同年月17日雖請病假，但未循校
03內程序，亦未經被告核准即未到班到課，致106年2月13日學
04生受教權益受損，違反教師倫理；且校內系統上原告僅申請
05病假至106年2月17日，原告106年2月18日未到班，亦屬曠職
06曠課；為避免核假寬濫，請原告另請其他醫院醫師開立診斷
07證明書作為106年2月13日至106年2月17日請假事由的佐證資
08料（下稱106年2月20日函）。之後被告作成106年3月3日新
09北達觀中小字第1067021334號函、106年3月13日新北達觀中
10小字第1067021542號函、106年3月21日新北達觀中小字第10
1167021749號函及106年3月28日新北達觀中小字第1067021945
12號函（以下分別簡稱106年3月3日函、106年3月13日函、10
136年3月21日函、106年3月28日函），認定原告106年2月13日
14至同年3月27日未依教師請假規則第13條規定完成請假手
15續，擅離職守，均屬曠職，並按日扣除薪給。原告不服，提
起申訴。新北市政府教師申訴評議委員會（下稱新北申評
16
17會）以106年5月19日新北市教申㈣字第106014號申訴評議書
18駁回（下稱106年5月19日申訴評議書）。原告提起再申訴，
19經教育部中央教師申訴評議委員會（下稱中央申評會）審議
後，教育部以106年11月8日臺教法㈢字第1060121396號函
20
21（下稱106年11月8日函）檢送中央申評會所為再申訴駁回的
22再申訴評議書給原告。因原告沒有繼續提起行政訴訟而確
23
定。
 ㈢因原告持續未到班到課，被告續作成106年4月10日新北達觀
24
25中小字第1067022242號函及106年4月19日新北達觀中小字第
261067022488號函（以下分別簡稱106年4月10日函及106年4月
2719日函），認定原告自106年3月28日至同年4月18日未依教
師請假規則第13條規定完成請假手續，擅離職守，核予曠職
28
29登記。因原告沒有提出申訴而確定。
30 ㈣原告持續未到班到課，被告以106年5月1日新北達觀中小字
31第1067022817號函認定原告自106年4月19日至同年5月1日未
201依教師請假規則第13條規定完成請假手續，擅離職守，核予
02曠職登記（下稱106年5月1日函）。原告不服，提出申訴。
03新北申評會以106年10月20日新北市教申㈤字第106026號申
04訴評議書駁回。因原告沒有提起再申訴而確定。
05 ㈤原告持續未到班到課，被告以106年5月23日新北達觀中小字
06第1067023459號函認定原告自106年5月2日至同年月22日未
07依教師請假規則第13條規定完成請假手續，擅離職守，核予
08曠職登記（下稱106年5月23日函）。原告不服，提出申訴。
09新北申評會以106年10月20日新北市教申㈤字第106034號申
10訴評議書駁回。
11 ㈥被告於106年7月28日召開105學年度教師評審委員會（下稱
12教評會）第14次會議，決議依行為時教師法（即108年6月5
13日修正公布全文、109年6月30日施行前的教師法，下同）第
1414條第1項第14款後段、第7款及第3項規定，自106年8月20
15日資遣原告。經新北市政府教育局（下稱新北教育局）106
年8月16日新北教中字第1061495397號函（下稱106年8月16
16
17日函）核准後，被告以106年8月21日新北達觀中小字第1067
18025547號函通知原告（下稱106年8月21日函）。原告不服，
19提出申訴。新北申評會以106年12月15日新北市教申㈤字第1
06046號申訴評議書駁回（下稱106年12月15日申訴評議
20
21書）。原告仍不服，就106年8月21日函及106年5月23日函提
22起再申訴。中央申評會就106年5月23日函部分作成再申訴無
23理由的決定；就106年8月21日函部分，認為再申訴有理由，
撤銷106年8月21日函及106年12月15日申訴評議書，並命被
24
25告應於2個月內另為適法的處置。教育部並以107年6月4日
26臺教法㈢字第1070076908號函（下稱107年6月4日函）檢送
27中央申評會再申訴評議書予原告。原告不服中央申評會就10
6年5月23日函部分作成的再申訴決定，提起行政訴訟，經本
28
29院107年度訴字第955號判決駁回，最高行政法院109年度裁
30字第707號裁定駁回確定。
301 ㈦被告於107年6月28日召開106學年度教評會第13次會議，審
02認原告106年2月13日至同年6月19日長期曠職，決議依教師
03法第14條第1項第14款後段及第15條規定，報請新北教育局
04核准後資遣。被告以107年7月6日新北達觀中小字第107702
054400號函報請新北教育局核准。新北教育局107年7月17日新
06北教中字第1071311458號函則以被告尚未就原告何種行為應
07依教師法第15條規定辦理資遣為由，退請被告重新審酌（下
08稱107年7月17日函）。被告於107年7月23日召開106學年度
09教評會第14次會議，就原告曠職一事是否符合教師法第14條
10第1項第14款後段及第15條規定討論後，作成優先資遣原告
11的決議，且資遣生效日維持自106年8月23日起算。被告以10
127年7月24日新北達觀中小字第1077024678號函報新北教育局
13核准。新北教育局以107年8月9日新北教中字第1071438819
14號函（下稱107年8月9日函）同意核准後，被告以107年8月1
154日新北達觀中小字第1077024997號函通知原告資遣，並自
106年8月23日生效（下稱原處分）。原告不服，提出申
16
17訴。新北申評會以107年11月23日新北市教申㈤字第10703
187、107038號申訴評議書駁回（下稱申訴決定）。原告續向
19中央申評會提起再申訴，經再申訴決定駁回後，提起本件行
政訴訟。
20
21二、原告起訴主張及聲明：
22 ㈠被告106年8月21日函已經教育部107年6月4日函檢送的再申
23訴評議書撤銷，故原告應自始回復聘任關係，即自106年8月
21日起仍為被告編制內的教師。被告作成原處分，顯有重大
24
25瑕疵，屬無效的行政處分。又被告無視原告已符合自願退休
26的事實作成原處分，且回溯自106年8月23日生資遣效力，已
27違反法律不溯及既往原則。另被告106年8月21日函是因不符
合教師法第14條第3項規定的資遣要件，而遭中央申評會撤
28
29
銷，並非程序瑕疵的原因遭撤銷，且原處分是認定原告符合
30教師法第15條後段規定，顯然不是基於同一事實，被告將資
31遣生效日溯自106年8月23日，已屬違法。
401 ㈡原告於102學年度因被告以恫嚇方式強徵原告莫虛有的賠償
02金，以致原告割腕自殺並罹患思覺失調、嚴重憂鬱症及創傷
03後壓力症候群。原告於106年2月間因思覺失調症急性復發，
04至三軍總醫院治療，原告妻子於106年2月8日協助原告登入
05校內系統提交假單，擬自106年2月13日起請假。因正值寒假
06期間，原告妻子無法覓得原告的代理人，於是請求被告協
07助，然被告無視教師請假規則第14條規定，拒絕協調派員代
08理。後來被告竟無端指責原告請假虛偽，註銷、退回原告提
09交的假單，而以曠職論處，難認合法。原告的身心狀況已經
10證實屬職業病，應非現職工作不適任的情形。況且，根據公
11立學校教職員退休資遣撫卹條例第18條規定，只要任職滿15
12年，現職工作不適任且領有永久重大傷病證明者，應准自願
13退休。原告於85年分發任教至106年止，已執教21年，並領
14有永久重大傷病證明，被告應准予原告退休，而非資遣。
15 ㈢原告於102學年度因遭被告及學生家長的言語暴力打擊，罹
患極重度憂鬱症，於103年7月8日割腕自殺後即長期處於憂
16
17鬱症的生病狀態至今。依教育部107年9月4日臺教資㈥字第
181070148974號函說明第1點所示，原告應有職業安全衛生法
19的適用。被告明知原告所患極重度憂鬱症符合職業安全衛生
法第39條第1項第3款及第4項規定，且原告已領有永久重大
20
21傷病證明及身心障礙（中度）手冊，竟對原告於生病期間提
22出診斷證明書辦理請假的申請，蓄意刁難，不予採信，而為
23曠職處分，實屬違法。被告無視上情，作成原處分，已違反
職業安全衛生法第39條第4項規定。又被告未依公務人員安
24
25全及衛生防護辦法第23條第5款規定協助原告請假，反而百
26般刁難，刻意造成原告曠職，亦已違反公務人員安全及衛生
27防護辦法第23條第5款規定，原處分自屬違法。
 ㈣被告認為原告有現職工作不適任的情形，卻未依「處理高級
28
29中等以下學校不適任教師應行注意事項」（下稱處理不適任
30教師注意事項，已於109年11月11日停止適用）第5點規定
31進行輔導，且未就原告在校內選擇適當工作予以審慎評估，
501即作成原處分，程序上難認合法。參酌本院105年度訴字第1
02466號判決見解，被告辯稱不需給予原告輔導期等等，應不
03可採。
04 ㈤原告前向被告及教育部申請閱覽被告教評會會議記錄等資
05料，被告遲至108年10月1日呈遞行政訴訟答辯狀時始附有部
06分資料。被告遲誤約2年才提出，原告可合理懷疑被告是臨
07訟加工製作假證據。又原告獲知被告107年7月23日教評會
08時，因原告正申請核發永久重大傷病證明，故向被告教評會
09申請展延，請求等永久重大傷病證明核發後再行召開，但被
10告教評會拒絕，逕行決議，顯未注意對原告有利的事項。另
11被告人事主任在教評會中為不合法的誘導提問，例如「您認
12為單純寫電郵給人事主任就代表您請假程序完成了？然後未
13撥打電話確認對方是否確實知悉此一訊息就算完成請假程
14序，您的認知是這樣嗎？」達21次；也有其他委員作假設性
15提問，例如「假設下次您的恐慌又突然發生，您有預先想過
16替代方案嗎？有想到誰能代理您處理您的課務？不然的話，
17未來不是又會發生這種老師放學生鴿子的事件？」達28次，
18顯然教評會的審議過程已被帶風向，先放箭再畫靶，足以影
19響認定結果。該次教評會不顧原告因精神障礙或其他心智缺
陷無法為完全的陳述，拒絕輔佐人陪同原告列席，決議過程
20
21有瑕疵，無判斷餘地原則的適用。
22 ㈥聲明：
23 ⒈先位聲明：確認原處分無效。
 ⒉備位聲明：原處分、申訴決定及再申訴決定均撤銷。
24
25三、被告答辯及聲明：
26 ㈠被告106年8月21日函經教育部107年6月4日函檢送的再申訴
27評議書撤銷後，被告即召開107年6月28日及107年7月23日教
評會，認原告長期曠職已符合教師法第14條第1項第14款後
28
29段「違反聘約情節重大」及第15條「現職工作不適任」情
30事，經考量行政程序法第9條規定精神，衡酌資遣是較有利
31於原告的措施，故決議原告自106年8月23日起資遣。原處分
601雖亦為資遣處分，但與被告106年8月21日函非屬同一處分，
02不受教育部107年6月4日函檢送的再申訴評議書拘束，亦無
03行政程序法第111條規定的無效情形。又原告遭資遣的實體
04事由，原處分與被告106年8月21日函並無差異，僅是適用法
05令或程序上的差異，參酌最高行政法院95年度判字第1020號
06判決意旨，原處分回溯自106年8月23日資遣原告，尚無違
07
誤。
08 ㈡原告於104學年度下學期105年2月22日即逕自離校至同年6月
0929日，事後才提出診斷證明書補請假，被告念其初犯，准予
10補請假。惟原告未事先請假，妥善安排學生課務，已侵害學
11生受教權益，被告給予口頭警告。惟原告再次於106年2月13
12日開學日未到班到課，經被告106年2月14日函、106年2月20
13
日函通知，原告仍視若罔聞，未加理睬。其後被告陸續以10
146年3月3日函、106年3月13日函、106年3月21日函、106年3
15月28日函、106年4月10日函、106年4月19日函、106年5月1
日函及106年5月23日函通知原告，原告均不理會，被告始作
16
17成原告106年2月13日至5月22日的曠職登記處分，並已確
18定。被告前已審酌原告病情，調整其為非導師的專任教師，
19然原告長期未依規定請假、故意曠職，所遺課務每週多達26
節，長期觀察已嚴重影響學生受教權益，自屬現職工作不適
20
21任。被告教評會審議原告符合教師法第15條現職工作不適
22任，予以資遣，應予尊重。
23 ㈢處理不適任教師注意事項僅就教師法第14條第1項第14款前
段「教學不力或不能勝任工作有具體事實」，始有應經察覺
24
25期、輔導期、評議期之處理流程規定的適用。至於教師法第
2614條第1項第14款後段「違反聘約情節重大」及第15條「現
27職工作不適任」則無上述處理流程的適用。原告主張應先輔
導等等，容有誤會。又依公務人員安全及衛生防護辦法第23
28
29條第5款規定，必須公務人員因執行職務遭受生命、身體及
30健康的侵害，且侵害與執行職務有相當因果關係，機關始負
31協助責任。依臺灣臺北地方檢察署檢察官108年度偵字第252
70170號不起訴處分書所載，並無原告所稱遭被告及學生家長逼
02迫賠償，致罹患極重度憂鬱症等情事。原告雖領有永久重大
03傷病證明及身心障礙證明，但是否為工作所致，仍屬不明。
04原處分沒有違反公務人員安全及衛生防護辦法第23條第5款
05
規定。另被告是因原告現職工作不適任始予以資遣，非因原
06告提出申訴而終止其聘任契約，亦與職業安全衛生法第39條
07規定無涉。
08 ㈣原告指稱被告因臨訟加工製造假證據等等，尚無實據。被告
09106年8月21日函經教育部107年6月4日函檢送的再申訴評議
10書撤銷後，被告即召開107年6月28日及107年7月23日教評
11會，並均通知原告陳述意見。被告召開107年7月23日教評會
12前，有以107年7月19日新北達觀中小字第1077024614號函通
13知原告出席，該函於107年7月20日送達原告。原告雖請求教
14評會延期至同年8月中旬召開。惟原告陳明其對討論議案已
15作充分表達，經教評會出席委員討論投票後，決定如期召開
會議，程序上並無違誤。被告教評會委員有11人，包括教師
16
17代表、學校行政人員代表及家長會代表，其中未兼行政的教
18師代表超過總額2分之1，組織合法無疑。107年7月23日教評
19會審議時，有8名委員出席，3名委員請假，出席人數已達全
體委員3分之2以上。被告107年7月23日教評會的組成及程序
20
21
均無瑕疵。
22 ㈤依本院107年度訴字第955號判決理由可知，被告就原告長期
23曠職的認定，並無違誤。又被告是因原告長期曠職影響學生
受教權益，始作成原處分，並未因原告為憂鬱症的身心障礙
24
25者，而有任何區別、排斥或限制其請假權利行使的行為。況
26被告已因原告病情，調整其擔任較輕鬆的專任科任教師，免
27兼導師職務。原告身為教師，其工作即為教學，除了教學
外，被告已無其他工作可供原告調任。原告未依規定請假，
28
29亦未安排代理課務，被告多次警告，並准予補請假，但原告
30仍怠於事前請假，事後亦未見提出補請假證明，嚴重影響學
801
生受教權益，被告認定原告長期曠職，並作成原處分，應無
02違反身心障礙者權利公約第5條規定。
03 ㈥聲明：原告之訴駁回。
04四、前開事實概要欄所載事實，為兩造所不爭執，並有原告的校
05內系統列印資料（申訴卷1第92-109頁、申訴卷2第24-28、3
063-35頁）、被告106年2月14日函、106年2月20日函、106年3
07月3日函、106年3月13日函、106年3月21日函、106年3月28
08日函（申訴卷2第39-50頁）、106年5月19日申訴評議書、教
09育部106年11月8日函檢送的再申訴評議書（申訴卷2第101-
10114頁）、被告106年4月10日函、106年4月19日函、106年5
11月1日函（申訴卷2第51-56頁）、新北申評會106年10月20日
12新北市教申㈤字第106026號申訴評議書（申訴卷2第122-128
13頁）、被告106年5月23日函（申訴卷2第57-58頁）、新北申
14評會106年10月20日新北市教申㈤字第106034號申訴評議書
15（申訴卷2第132-136頁）、被告106年7月28日教評會會議簽
到表及會議記錄（申訴卷2第87-91頁）、新北教育局106年8
16
17月16日函、被告106年8月21日函（申訴卷2第93-94頁）、新
18北申評會106年12月15日申訴評議書（申訴卷2第181-189
19頁）、教育部107年6月4日函及再申訴決定書（本院卷第59-
75頁）、被告107年6月28日教評會會議簽到表及會議記錄
20
21（本院卷第89-93頁）、新北教育局107年7月17日函（申訴
22卷2第206頁）、被告107年7月23日教評會會議簽到表及會議
23記錄（本院卷第105-110頁）、新北教育局107年8月9日函
（本院卷第111頁）、原處分（本院卷第113頁）、申訴決
24
25定及再申訴決定（本院卷第117-139頁）等可以證明，足以
26認定為真實。
27五、本件爭點：
 ㈠原處分有無行政程序法第111條第7款規定的無效事由？
28
29 ㈡原告是否有教師法第15條規定現職工作不適任的情形？
30 ㈢被告未依處理不適任教師注意事項第5點規定進行輔導即作
31成原處分，是否違法？
901 ㈣本件有無職業安全衛生法第39條第1項第3款及第4項規定的
02
適用，而不得作成原處分？
03 ㈤被告107年7月23日教評會的組成及決議程序是否違法？
04 ㈥原處分關於資遣生效日106年8月23日，是否違法？
05 ㈦原處分是否違反公務人員安全及衛生防護辦法第23條第5款
06
規定？
07 ㈧原處分是否違反身心障礙者權利公約第5條規定？
08六、本院的判斷：
09 ㈠原處分沒有行政程序法第111條第7款規定的無效事由：
10 ⒈行政程序法第111條第7款規定：「行政處分有下列各款情形
11之一者，無效︰……七、其他具有重大明顯之瑕疵者。」所
12謂「重大明顯之瑕疵」，並非依當事人主觀見解，亦非依受
13法律專業訓練者的認識能力判斷，而是依一般具合理判斷能
14力者的認識能力決定，其標準即一般人一望即知其瑕疵。換
15言之，該瑕疵須猶如刻在額頭上般明顯的程度，如行政處分
16的瑕疵未達到重大、明顯的程度，一般人對其違法性的存在
17
與否猶有懷疑、不確定，基於法安定性的維護，則不令該處
18分無效，在該處分被廢棄前，依然有效（最高行政法院108
19年度判字第82號、第52號、第35號、109年度判字第437號判
20決意旨參照）。
21 ⒉原告雖主張：被告106年8月21日函已經教育部107年6月4日
22函檢送的再申訴評議書撤銷，被告作成原處分有重大瑕疵，
23屬無效的行政處分等等，並據此提起先位訴訟即確認處分無
效的訴訟。然而，被告106年8月21日函與原處分是兩個不同
24
25的行政處分，且被告依教師法第14條第1項第7款、第14款後
26段及第3項規定作成被告106年8月21日函，因適用教師法第
2714條第1項第7款規定，以及漏未審酌是否符合教師法第15條
規定等違法疑義，經教育部107年6月4日函檢送的再申訴評
28
29議書撤銷，有該再申訴評議書可以參照（本院卷第60-75
30頁），於是被告教評會重新審議後，改依教師法第14條第1
31項第14款後段及第15條規定作成原處分，其法律適用情形已
1001與被告106年8月21日函不同，不能以被告106年8月21日函已
02經教育部107年6月4日函檢送之再申訴評議書撤銷的事實，
03推論原處分有重大明顯的瑕疵。原告又稱：被告作成106年3
04月3日函、106年3月13日函、106年3月21日函及106年5月1日
05函，均未予原告陳述意見的機會，顯有重大瑕疵等等。然被
06告對原告所為曠職登記的處分，是否有原告所指未給予陳述
07意見機會的程序瑕疵，仍有待調查，尚非自原處分的外觀形
08式與內容（本院卷第113頁）得一望即知的瑕疵，瑕疵猶如
09刻在額頭上般明顯的程度，仍非行政程序法第111條第7款
10規定的無效情形。原告提起先位訴訟，並無理由。
11 ㈡原告有教師法第15條規定現職工作不適任的情形：
12 ⒈教師法第14條第1項第14款及第2項規定：「（第1項）教師
13
聘任後除有下列各款之一者外，不得解聘、停聘或不續聘：
14……十四、教學不力或不能勝任工作有具體事實；或違反聘
15約情節重大。（第2項）教師有前項第12款至第14款規定情
事之一者，應經教師評審委員會委員3分之2以上出席及出席
16
17委員3分之2以上之審議通過……。」第15條規定：「……現
18職工作不適任或現職已無工作又無其他適當工作可以調任者
19或經公立醫院證明身體衰弱不能勝任工作者，報經主管教育
行政機關核准後予以資遣。」第18條之1規定：「（第1項）
20
21教師因婚、喪、疾病、分娩或其他正當事由，得依教師請假
22規則請假；其基於法定義務出席作證性侵害、性騷擾及霸凌
23事件，應給予公假。（第2項）前項教師請假規則，應包括
教師請假假別、日數、請假程序、核定權責與違反之處理及
24
25其他相關事項，並由教育部定之。」第33條規定：「教師不
26願申訴或不服申訴、再申訴決定者，得按其性質依法提起訴
27訟或依訴願法或行政訴訟法或其他保障法律等有關規定，請
求救濟。」該第33條規定是規範教師權利或法律上利益受侵
28
29害時的救濟途徑，並未限制公立學校教師提起行政訴訟的權
30利，與憲法第16條保障人民訴訟權的意旨尚無違背。教師因
31學校具體措施，諸如曠職登記、扣薪、年終成績考核留支原
1101薪、教師評量等，認其權利或法律上利益受侵害時，自得如
02一般人民依行政訴訟法或民事訴訟法等有關規定，向法院請
03求救濟，始符合有權利即有救濟的憲法原則。至受理此類事
04件的法院，對於學校本於專業及對事實真象之熟知所為的判
05斷，應予以適度的尊重，自屬當然（105年3月18日司法院釋
06字第736號解釋理由書參照）。
07 ⒉依教師法第18條之1授權訂定的教師請假規則第3條第1項第2
08款第2目規定：「教師之請假，依下列規定：……二、因疾
09病或經醫師診斷需安胎休養者，其治療或休養期間，得請病
10假，每學年准給28日；其超過規定日數者，以事假抵銷，並
11依下列規定辦理：……㈡患重病非短時間所能治癒或因安胎
12經醫師診斷確有需要請假休養者，於依規定核給之病假、事
13假及休假均請畢後，經學校核准得延長之；其延長期間自第
141次請延長病假之首日起算，2年內合併計算不得超過1年，
15但銷假上班1年以上者，其延長病假得重行起算。」第13條
規定：「（第1項）教師請假、公假或休假，應填具假單，
16
17經學校核准後，始得離開。但有急病或緊急事故，得由其同
18事或親友代辦或補辦請假手續。（第2項）請娩假、流產
19假、陪產假、2日以上之病假、因公傷病之公假及骨髓捐贈
或器官捐贈假，應檢具醫療機構診斷書。但於分娩前先請之
20
21娩假，不在此限。」第15條規定：「教師未依第13條第1項
22規定請假而擅離職守或假期已滿仍未銷假，或請假有虛偽情
23事者，均以曠職論；無故缺課者，以曠課論。曠職或曠課
者，應扣除其曠職或曠課日數之薪給。」據此，教師因疾病
24
25治療有請假需要者，得請病假，病假每學年28日，超過者，
26以事假抵銷；如病假、事假及休假均已用畢，經醫師診斷確
27有請假休養必要者，得請延長病假。上開請假情形，均應填
具假單，經學校核准後，始得離開；如有急病或緊急事故，
28
29無法親自或事前申辦請假手續，得由同事或親友代辦或補辦
30請假手續。教師如未事前請假，或於急迫情況時，未由同事
1201或親友代辦或補辦請假手續，即擅離職守或假期已滿仍未銷
02
假上班，以曠職論處。
03　⒊原告前於104年6月1日至6月30日及105年2月22日至6月29日
04即有未事前請假經學校核准即逕行離校，事後始補辦請假手
05續的情形。原告於106年2月8日及2月12日透過校內系統申請
06106年2月13日至17日的休假及病假，但未經被告核准即逕自
07於106年2月13日開學日未到校。被告以106年2月14日函通知
08原告於106年2月15日下午5時前提出診斷證明書，依規定辦
09理請假。原告以存證信函提出三軍總醫院民眾診療服務處10
106年2月13日診斷證明書，並表示：自106年2月13日起請長
11假，至醫師同意始銷假返校等等，未完整表明其請假的起
12迄，且自106年2月18日起即持續未到校。被告以106年2月20
13日函通知原告：校內系統僅有原告請假至106年2月17日的紀
14錄，原告106年2月18日未到班屬曠職曠課；又為避免核假寬
15濫，請提出其他醫院醫師開立的診斷證明書作為106年2月13
日至同月17日請假事由的佐證。此後原告即置之不理，被告
16
17乃作成106年3月3日函、106年3月13日函、106年3月21日函
18及106年3月28日函核列原告106年2月13日至同年3月27日以
19曠職論處，並按日扣除薪給。原告不服，提起申訴及再申訴
遭駁回，未再提起行政訴訟。因原告持續未到班到課，被告
20
21續作成106年4月10日函及106年4月19日函核列原告106年3月
2228日至同年4月18日以曠職論處。就此，原告沒有提出申
23訴。因原告持續未到班到課，被告續以106年5月1日函核列
原告106年4月19日至5月1日以曠職論處。原告不服，提出申
24
25訴遭駁回後，即未提起再申訴及行政訴訟。因原告仍未到班
26到課，被告續以106年5月23日函核列原告106年5月2日至22
27日以曠職論處。原告不服，提出申訴及再申訴遭駁回後，提
起行政訴訟，經本院107年度訴字第955號判決駁回，最高行
28
29政法院109年度裁字第707號裁定駁回確定。以上事實已有相
30關證據臚列如前，原告自106年2月13日至106年5月22日有曠
31職的事實，足以認定，且曠職登記的處分均已確定。為此，
1301被告於107年7月23日召開106學年度教評會第14次會議，決
02
議原告長期曠職行為，違反聘約規定：「四、工作內容：
03……2.教師應依課程綱要，按課表授課，不缺課、遲到、私
04自調課或請人代課」，且情節重大，符合教師法第14條第1
05項第14款後段規定「違反聘約情節重大」，以及教師法第15
06條規定「現職工作不適任」的情形，同時議決原告應予解聘
07及資遣，惟參酌行政程序法第9條「行政機關就該管行政程
08序，應於當事人有利及不利之情形，一律注意」的規範意
09旨，考量資遣是對原告較有利的措施，決議自106年8月23日
10起予以資遣，有該次教評會會議紀錄可以證明（申訴卷2第2
1110-212頁）。原告身為國中部專任教師，以到班授課，教育
12學子為其主要工作內容，其未依規定請假，即逕自不到校授
13課，且期間非短，對學生受教權益已有嚴重影響，亦對被告
14安排教師代課、排課造成困擾，難認已盡教師本分，教評會
15認定原告有教師法第15條規定「現職工作不適任」情事，尚
無評價錯誤的違法情形。
16
17 ⒋原告雖主張：其於102學年度因被告以恫嚇方式，強迫原告
18賠償教室內遭不明人士損壞的物品，致原告割腕自殺，並罹
19患思覺失調、憂鬱症及創傷後壓力症候群等疾病，於106年2
月間因思覺失調症急性復發，原告配偶協助原告登入校內系
20
21統提交假單，然原告無法覓得代理人，被告亦拒絕協調派員
22代理，退回原告提交的假單，而作成曠職登記的處分，難認
23合法等等。然而，被告就原告106年2月13日至同年5月22日
24未到校授課所為曠職登記的行政處分均已確定，已如前述，
25原告確有未經被告核准請假，即逕自未到校的事實。原告雖
26提出106年2月13日至17日的假單，但被告業以106年2月20日
27函通知原告提出另家醫院（醫師）的診斷證明書，以資查
證，避免核假寬濫等等（申訴卷2第41-42頁），惟原告及其
28
29家人並無後續的回應與處置。其後被告陸續作成106年3月3
30日函、106年3月13日函、106年3月21日函、106年3月28日
31函、106年4月10日函、106年4月19日函、106年5月1日函及
1401106年5月23日函分別核列原告106年2月13日至17日、2月18
02
日至3月3日、2月18日至3月13日、3月11日至20日、3月21日
03至27日、3月28日至4月10日、4月11日至18日、4月19日至5
04月1日及5月2日至22日的曠職登記，有各該函文可以證明。
05原告及其家人陸續獲悉原告遭曠職登記的事實，仍未有何請
06假或補請假的作為，迄至106年8月23日資遣生效後，始再於
07106年10月5日在校內系統提出假單，有原告的校內系統列印
08資料可以核對（申訴卷2第28頁、第231-234頁），但仍無法
09改變原告未完成請假或補請假程序即逕自長期未到校的曠職
10事實。原告上開主張，尚不足以使本院認定原處分違法。
11　㈢被告未依處理不適任教師注意事項第5點規定進行輔導即作
12成原處分，尚無違法情形：
13　　原告雖主張：被告應依處理不適任教師注意事項第5點規定
14進行輔導後，始能作成資遣處分等等。然處理不適任教師注
15意事項第5點規定：「學校教師有疑似教師法第14條第1項第
14款教學不力或不能勝任工作有具體事實之情事，依下列流
16
17程辦理……：㈠察覺期：……⒍學校或專審會依附表2所列
18情事，就個案具體事實審酌，經查確實有教學不力或不能勝
19任工作有具體事實之情事，認為有輔導之必要者，即進入輔
導期；無需輔導者，即進入評議期。㈡輔導期：學校或專審
20
21會依前款第6目規定認為有輔導之必要者，依下列原則輔導
22之：⒈學校自行輔導者，應安排1位或2位績優教師擔任輔導
23員進行輔導，或向主管機關申請協助輔導。⒉學校向主管機
關申請協助輔導者：⑴主管機關應於接獲學校申請後10日
24
25內，提專審會決定是否受理。⑵專審會認為有輔導必要者，
26應組成2人或3人之輔導小組進行輔導；輔導小組成員中，申
27請學校之教師至多1人得參與輔導。⒊必要時，學校或專審
會得尋求法律、精神醫療、心理或教育專家之協助。⒋學校
28
29或專審會於輔導期間，應不定期派員了解不適任教師教學改
30善情形並作成紀錄。⒌輔導期程以2個月為原則，並得視輔
31導對象個案情形或參酌專家建議予以延長，最長以1個月為
1501限。⒍輔導期間，當事人及其服務之學校或單位應予配合，
02並提供相關資料及其他必要之協助。⒎有下列情形之一者，
03視同輔導無改進成效：⑴經學校或專審會調查屬實，啟動輔
04導機制而拒絕輔導。⑵經學校或專審會調查屬實，啟動輔導
05機制，以曠課或曠職方式避拒輔導計畫之實施。⑶經學校或
06專審會調查屬實，啟動輔導機制，接受輔導期間，出席輔導
07會議未達3分之2、不配合入班觀察或有其他輔導小組認定具
08態度消極情事。⑷同一事由曾經輔導期輔導，並經認定具改
09進成效後3年內再犯。㈢評議期：⒈學校依第1款第6目規定
10認為無需輔導，或輔導期程屆滿時，其輔導結果並無改進成
11效者，學校應於5日內提教評會審議。⒉專審會依第1款第6
12目規定認為無需輔導，或輔導期程屆滿時，其輔導結果並無
13改進成效者，經專審會審議決定後，學校應於收到主管機關
14通知後5日內提教評會審議。⒊學校教評會作成解聘、停聘
15或不續聘之決議後，學校應自決議作成之日起10日內，檢附
前目所定無需輔導，或經輔導後仍無改進成效之紀錄、教評
16
17會會議紀錄、具體事實表及相關資料等，報主管機關核准，
18並同時以書面附理由通知當事人。」上開察覺期、輔導期及
19評議期的處理流程，僅適用於教師有教師法第14條第1項第1
4款前段「教學不力或不能勝任工作有具體事實」的情形，
20
21規範文義明確。教師法第14條第1項第14款後段「違反聘約
22情節重大」，依處理不適任教師注意事項第2點規定，應逕
23依教師法所定的處理程序辦理解聘、停聘或不續聘，並無應
經察覺期、輔導期及評議期的處理流程。至於教師法第15條
24
25資遣的規定，依行為時教師法施行細則第21條規定：「本法
26第15條有關資遣原因之認定，由學校教師評審委員會審
27查。」授權由學校教評會審查認定資遣原因，亦無處理不適
任教師注意事項第5點規定的適用。被告並非依教師法第14
28
29條第1項第14款前段規定對原告作成解聘處分，而是依教師
30法第15條規定對原告作成資遣的原處分，自無依處理不適任
31教師注意事項第5點規定進行輔導期的必要。至原告援引本
1601院105年度訴字第1466號判決，其案例事實為教師因教師法
02第14條第1項第14款前段「教學不力或不能勝任工作有具體
03事實」的情形，遭學校解聘，提起行政訴訟，與原告是因教
04師法第15條規定事由而遭被告資遣的情形不同。原告據此主
05
張，容有誤會。
06　㈣原處分沒有違反職業安全衛生法第39條第1項第3款及第4項
07規定，也沒有違反公務人員安全及衛生防護辦法第23條第5
08
款規定：
09　⒈職業安全衛生法第1條規定：「為防止職業災害，保障工作
10
者安全及健康，特制定本法；其他法律有特別規定者，從其
11規定。」（其立法理由：「……本法保障範圍除『受僱勞
12工』外，尚擴及『自營作業者』、職業訓練機構學員等工作
13者。爰將『保障勞工安全與健康』修正為『保障工作者安全
14及健康』。二、原條文後段規定並未釐清本法與其他法律之
15關係，考量其他法律如公務人員保障法……等就勞工安全衛
生事項有特別規定，應優先適用各該法律之規定，爰修正後
16
17段規定。三、例如公務人員保障法第19條授權訂定之公務人
18員安全及衛生防護辦法，對於公務人員之安全衛生已有特別
19規定，即應優先適用。」）第4條規定：「本法適用於各
業。……。」第39條規定：「（第1項）工作者發現下列情
20
21形之一者，得向雇主、主管機關或勞動檢查機構申訴：一、
22事業單位違反本法或有關安全衛生之規定。二、疑似罹患職
23業病。三、身體或精神遭受侵害。（第2項）主管機關或勞
動檢查機構為確認前項雇主所採取之預防及處置措施，得實
24
25施調查。（第3項）前項之調查，必要時得通知當事人或有
26關人員參與。（第4項）雇主不得對第1項申訴之工作者予以
27解僱、調職或其他不利之處分。」又各級學校屬於教育業，
學校的教職員工除法律另有規定外，亦有職業安全衛生法的
28
29適用，有教育部107年9月4日臺教資㈥字第1070148974號函
30可以參考（本院卷第183-184頁）。
1701　⒉原告主張：因原告向審計部投訴被告新建工程嚴重漏水，影
02響教學，審計部派員到校履勘工程瑕疵，校長因而不滿原
03告，挾怨報復，刻意召開家長會議鬥爭原告，逼迫原告賠償
04教室內損壞的物品，原告因而於103年7月8日割腕自殺，並
05患有重度憂鬱症，被告明知原告所患憂鬱症有職業安全衛生
06法第39條第1項第3款及第4項規定的適用，竟不採信原告所
07提三軍總醫院附設民眾診療服務處的診斷證明書，登記原告
08曠職，並作成原處分，已違反職業安全衛生法第39條第1項
09第3款及第4項規定等等。然原告前已對被告校長楊麗華、總
10務處主任吳春燕、學務處主任吳自輝及總務家長李睿堂等人
11提出刑事告訴，告訴上開人等於103年6月27日會議中共同迫
12使原告答應賠償班級損壞的公物，涉犯強制罪及偽造文書罪
13嫌等等，經臺灣臺北地方檢察署檢察官偵查後，認為查無實
14據，作成108年度偵字第25270號不起訴處分書（本院卷第47
155-480頁），則原告主張情形是否屬實即有疑義。又職業安
全衛生法第39條規定是保障工作者發現事業單位有違反勞工
16
17安全衛生規定、疑似罹患職業病，或身體、精神遭受侵害
18時，得向雇主、主管機關或勞動檢查機構提出申訴的權利，
19雇主不得因工作者提出申訴而予以解僱、調職或其他不利待
遇。被告是因原告未依規定辦理請假程序，認原告現職工作
20
21不適任而予以資遣，並非因原告提出申訴而作成原處分，與
22職業安全衛生法第39條規定無關，原處分自無違反職業安全
23衛生法第39條規定。
　⒊原告雖再主張：被告未依公務人員安全及衛生防護辦法第23
24
25條第5款規定協助原告請假，反而百般刁難，刻意造成原告
26曠職，原處分難認合法等等。然而，公務人員保障法第3條
27規定：「本法所稱公務人員，係指法定機關（構）及公立學
校依公務人員任用法律任用之有給專任人員。」第19條規
28
29定：「公務人員執行職務之安全應予保障。各機關對於公務
30人員之執行職務，應提供安全及衛生之防護措施；其有關辦
31法，由考試院會同行政院定之。」第102條第1項規定：「下
1801列人員準用本法之規定：一、教育人員任用條例公布施行前
02已進用未經銓敘合格之公立學校職員。二、私立學校改制為
03公立學校未具任用資格之留用人員。三、公營事業依法任用
04之人員。四、各機關依法派用、聘用、聘任、僱用或留用人
05員。五、應各種公務人員考試錄取參加訓練之人員，或訓練
06期滿成績及格未獲分發任用之人員。」依公務人員保障法第
0719條規定授權訂定的公務人員安全及衛生防護辦法第2條規
08定：「本法第3條及第102條所定人員，執行職務之安全及衛
09生防護措施，依本辦法規定行之。」第23條第5款規定：
10「各機關於公務人員執行職務遭受生命、身體及健康之侵害
11後，應採取下列處置措施：……五、協助辦理請假、保險、
12退休、撫卹等事宜。」故公立學校僅編制內依法任用的職員
13（教育人員任用條例第21條第1項規定：「學校職員之任
14
用，依其職務類別，分別適用公務人員任用法或技術人員任
15用條例之規定，並辦理銓敘審查。」參照），以及符合公務
人員保障法第102條第1項規定的人員，始有公務人員安全及
16
17衛生防護辦法的適用。至於學校教師（教育人員任用條例第
1812條至第14條規定參照），與上開公務人員保障法第3條及
19第102條第1項規定不符，自無公務人員安全及衛生防護辦法
的適用。原告上開主張，容有誤會。又教師請假規則第14條
20
21第1項前段規定：「教師請假、公假或休假，其課（職）務
22應委託適當人員代理；教師無法覓得合適代理人時，學校應
23協調派員代理。」這是教師已提出請假申請，且其申請符合
教師請假規則相關規定，僅因無法覓得合適代理人，始課予
24
25學校協調派員代理的義務，以協助教師請假，並避免損害學
26生受教權益。原告原僅提出106年2月13日至17日的假單，並
27無106年2月18日至5月22日的假單（此部分於被告106年8月2
1日函作成後，原告始於106年10月5日在校內系統補行提
28
29出），且原告對於被告106年2月20日函通知補正診斷證明
30書，以查證106年2月13日至17日請假事由乙事，置之不理等
31情，已如前述。原告在未完備請假申請及要件的情況下，逕
1901自不到校，被告為避免學生課程開天窗，亦不得不緊急協調
02派員代理課務，尚難以此指摘被告未協助原告請假，或有何
03違反教師請假規則第14條第1項前段規定的情形。
04 ㈤被告107年7月23日教評會的組成及決議程序尚無違法情事：
05　⒈教師法第11條第2項規定：「前項教師評審委員會之組成，
06應包含教師代表、學校行政人員代表及家長會代表1人。其
07中未兼行政或董事之教師代表不得少於總額2分之1；其設置
08辦法，由教育部定之。」第14條第2項前段規定：「教師有
09前項第12款至第14款規定情事之一者，應經教師評審委員會
10委員3分之2以上出席及出席委員3分之2以上之審議通
11過……。」又教師法第11條第2項授權訂定的行為時高級中
12等以下學校教師評審委員會設置辦法第2條第1項第3款、第4
13款規定：「高級中等以下學校教師評審委員會（以下簡稱本
14會）之任務如下：……三、關於教師解聘、停聘及不續聘之
15審議事項。四、關於教師資遣原因認定之審查事項。」第3
條第1項、第2項規定：「（第1項）本會置委員5人至19人，
16
17
其組成方式如下：一、當然委員：包括校長、家長會代表、
18教師會代表各1人。……。二、選舉委員：由全體教師選
19（推）舉之。（第2項）本會委員中未兼行政或董事之教師
不得少於委員總額2分之1。但教師之員額少於委員總額2分
20
21之1者，不在此限。」第6條規定：「（第1項）本會由校長
22召集。……。（第2項）本會開會時，以校長為主
23席……。」第7條第1項第2款規定：「本會之決議，除有下
列情形之一者外，以全體委員2分之1以上之出席，出席委員
24
252分之1以上之同意行之；可否同數時，取決於主席：……
26二、審議本法第14條第1項第12款至第14款事項，應有全體
27委員3分之2以上之出席及出席委員3分之2以上之通過。」第
10條規定：「（第1項）本會審查第2條第1項第3款至第5款
28
29事項時，應給予當事人陳述意見之機會。（第2項）本會基
30於調查事實及證據之必要，得以書面通知審查事項之相關人
31員列席陳述意見……。」上述規範是基於教師法的授權，為
2001執行教師法賦予教評會權責所必要的細節性規範，尚無逾越
02
母法授權範圍及目的，得為本院所採用。
03　⒉被告教評會有11人，包括校長、家長會代表、教師會代表、
04教務主任及教務組長各1人、教師代表6人，未兼行政的教師
05代表已超過總額2分之1；又被告107年7月23日教評會審議
06時，有8名委員出席，3名委員請假，出席人數已達全體委員
073分之2以上，有該次會議簽到表可以證明（本院卷第105
08頁）。被告107年7月23日教評會審議時，逐一就「黃師（即
09原告）自106年2月13日至106年6月19日長期曠職之情形，是
10否符合教師法第14條第1項第14款後段違反聘約情節重大」
11（下稱提案1）、「黃師自106年2月13日至106年6月19日長
12期曠職之情形，符合教師法第14條第1項第14款後段違反聘
13約情節重大，是否解聘（自106年8月23日生效）」（下稱提
14案2）、「黃師長期曠職之情形，是否符合教師法第15條，
15如符合亦請說明符合教師法第15條何種情事」（下稱提案
3）、「黃師長期曠職之情形，符合教師法第15條現職工作
16
17不適任構成要件，是否同意資遣」（下稱提案4）及「黃師
18長期曠職之情形，經委員決議符合教師法第14條及第15條之
19情形，並同時決議解聘及資遣，請委員就優先解聘或優先資
遣兩種法律效果擇一作出決議」（下稱提案5）等議案進行
20
21討論及決議，就提案1及提案2部分，均以7票同意，0票不同
22意的比數通過，已達出席委員3分之2以上同意自106年8月23
23日起解聘原告；就提案3部分，以4票同意，2票不同意，1票
廢票的比數通過，已達出席委員2分之1以上同意原告有教師
24
25法第15條「現職工作不適任」的情形，並就提案4部分，以5
26票同意，2票不同意，已達出席委員2分之1以上同意資遣原
27告；最後，就提案5部分，3票同意優先解聘，4票同意優先
資遣，以出席委員2分之1以上決議優先資遣原告，有該次會
28
29議紀錄附卷可證（本院卷第107-110頁）。故被告107年7月2
303日教評會的組成及其決議表決的比率均符合前述高級中等
31以下學校教師評審委員會設置辦法的規定，尚無不法情事。
2101　⒊原告雖主張：被告於107年7月23日召開教評會時，原告正申
02請核發永久重大傷病證明，故向被告教評會申請展延會議，
03請待原告取得永久重大傷病證明後再行召開，但遭被告教評
04會拒絕，顯未注意對原告有利的事項等等。然而，被告107
05年7月23日教評會已就原告延展會議的申請，經討論後以同
06意1票，不同意6票的比數，決議會議如期召開，有該次會議
07紀錄可以證明（本院卷第108頁）。又原告已於被告107年6
08月28日教評會審議時到場陳述意見，並對教評會委員的提問
09逐一答覆，有澄清的機會，此觀原告在被告107年6月28日教
10評會陳述意見的逐字稿（本院卷第95頁以下）自明，被告對
11原告的程序保障應已完足，基礎事實也已明確。被告以107
12年7月6日新北達觀中小字第1077024400號函報請新北教育
13局核准資遣原告時，新北教育局認為被告107年6月28日教評
14會已決議原告符合教師法第14條第1項第14款後段的解聘事
15由，卻未作成解聘、停聘或不續聘的決議，亦未敘明不予解
16聘、停聘或不續聘的理由；如認有不予解聘、停聘或不續聘
17的理由，欲以教師法第15條規定予以資遣，亦應說明原告符
18合教師法第15條規定何種情事，以利審查等等，作成107年7
19月17日函退請被告重新審酌（申訴卷2第206頁）。被告始於
107年7月23日再次召開教評會，其決議會議如期召開，尚難
20
21認有何違法情事。又107年7月1日施行的公立學校教職員退
22休資遣撫卹條例第18條第2項第3款固規定：「教職員任職滿
2315年，有下列情形之一者，應准其自願退休：……三、領有
權責機關核發之全民健康保險永久重大傷病證明，並經服務
24
25學校認定不能從事本職工作，亦無法擔任其他相當工作。」
26然被告107年7月23日教評會時，原告尚無提出全民健康保險
27永久重大傷病證明向被告申請自願退休，且依原告所提「全
民健康保險重大傷病核定審查通知書」記載，原告於108年7
28
29月22日始向衛生福利部中央健康保險署申請重大傷病證明，
30並於108年9月2日經該署審查符合全民健康保險法第48條第2
31項公告的全民健康保險重大傷病項目，同意發給重大傷病證
2201明（本院卷第323頁），距離被告召開107年7月23日教評會
02逾1年有餘，自難期待被告無視原告違反聘約情節重大，且
03有現職工作不適任的情形，擱置原告議案，不予處理。原告
04上開主張，對原處分的適法性尚無影響。
05　⒋原告再主張：被告107年6月28日教評會中，人事主任多次對
06原告為不合法的誘導提問，例如「您認為單純寫電郵給人事
07主任就代表您請假程序完成了？然後未撥打電話確認對方是
08否確實知悉此一訊息就算完成請假程序，您的認知是這樣
09嗎？」；其他委員亦有假設性的提問，例如「假設下次您的
10
恐慌又突然發生，您有預先想過替代方案嗎？有想到誰能代
11理您處理您的課務？不然的話，未來不是又會發生這種老師
12放學生鴿子的事件？」，顯然違反刑事訴訟法第166條之7第
132項規定等等。然而，被告於107年6月28日教評會審議時，
14通知原告到場陳述意見，並就委員的提問進行答覆，此為被
15告保障原告陳述意見權利所進行的程序，性質與刑事訴訟法
的交互詰問程序不同，自無刑事訴訟法第166條之7第2項規
16
17定的適用。又依原告在被告107年6月28日教評會陳述意見的
18逐字稿（本院卷第95頁以下），原告上開所述被告人事主任
19及教評會委員的提問，均與原告未完成請假程序，即逕自不
到校的事實調查有關，亦有取向於未來，將原告有無再發生
20
21相類似情形的可能性納入評估，作為教評會決議的參考，均
22難認此等提問是對原告為不正詢問，而使原告處於不能依自
23由意志為回答的程度。原告此部分主張，亦不可採。
　⒌原告主張：被告107年6月28日教評會不顧原告因精神障礙或
24
25其他心智缺陷，無法為完全的陳述，拒絕輔佐人陪同原告列
26席，決議過程有瑕疵等等。然行政程序法第31條第1項至第3
27項規定：「（第1項）當事人或代理人經行政機關之許可，
得偕同輔佐人到場。（第2項）行政機關認為必要時，得命
28
29當事人或代理人偕同輔佐人到場。（第3項）前2項之輔佐
30人，行政機關認為不適當時，得撤銷其許可或禁止其陳
31述。」其立法理由表示：「……二、輔佐人可協助當事人為
2301行政程序行為，亦可協助行政機關瞭解事實，故當事人或代
02理人得偕同輔佐人到場，惟為避免浮濫，應經行政機關之許
03可。如行政機關認為必要時，亦得命當事人或代理人偕同輔
04佐到場，爰設第1項、第2項規定。三、是否偕同輔佐人到
05場，既須經行政機關許可或命令，特於第3項規定行政機關
06認為不適當時，得撤銷其許可或禁止其陳述。」故行政機關
07本得斟酌個案當事人有無陳述障礙等需受輔佐的情形，為許
08可與否的決定，尚非否准許可即有程序瑕疵，並導致實體決
09定違法。檢視原告在被告107年6月28日教評會陳述意見的逐
10字稿（本院卷第95頁以下），原告於會議中表示：其身心狀
11況已經復原，希望復職教書等等，並針對教評會委員的提
12問，逐一詳細答覆，並無不能陳述或不能為完全陳述的情
13形，尚難以被告107年6月28日教評會決議不同意原告父親的
14友人擔任輔佐人偕同原告列席陳述意見（本院卷第92頁），
15即認有程序瑕疵，而應撤銷原處分。
　㈥原處分關於資遣生效日106年8月23日，應屬適法：
16
17　⒈原告主張：被告106年8月21日函經教育部107年6月4日函檢
18送的再申訴評議書撤銷，已溯及既往失其效力，被告應回復
19與原告間的聘任關係，並補發薪水，原處分竟回溯自106年8
月23日資遣生效，已違反不溯及既往及一事不再理、一事不
20
21二罰的原則等等。然而，被告原本是依教師法第14條第1項
22第7款、第14款後段及第3項規定以106年8月21日函資遣原
23告，惟因適用教師法第14條第1項第7款規定，以及漏未審酌
是否符合教師法第15條規定等違法疑義，經教育部107年6月
24
254日函檢送的再申訴評議書撤銷，並命被告應依再申訴評議
26書的意旨，於兩個月內另為適法的處置，有該再申訴評議書
27可以參照（本院卷第60-75頁），於是被告教評會重新審
議，改依教師法第14條第1項第14款後段及第15條規定，以
28
29原處分資遣原告，尚非對已終結的事件重啟行政程序，無涉
30一事不再理或一事不二罰原則。
2401　⒉行政程序法第110條第1項規定：「書面之行政處分自送達相
02對人及已知之利害關係人起；書面以外之行政處分自以其他
03適當方法通知或使其知悉時起，依送達、通知或使知悉之內
04容對其發生效力。」其所稱「發生效力」，是指行政處分發
05
生外部效力；至行政處分之規制內容所欲發生的法律效果，
06即所謂內部效力，原則上固與外部效力同時發生，但如果行
07政處分規定內容溯及既往，則其內部效力即早於外部效力發
08生，故行政處分的外部效力與內部效力發生的時間並非必然
09
同一。於法律有明文規定，或基於立法意旨於有合理的理由
10時，行政處分得於內容中規定其效力（即內部效力）溯及既
11往。例如行政機關作成的行政處分因程序上的瑕疵，或法律
12評價的錯誤，於行政救濟程序中遭撤銷，行政機關基於原行
13政處分的同一基礎事實重為相同內容的行政處分，因原行政
14處分的實體事實沒有變更，亦未被排除，經正當法律程序再
15為檢視後，認定仍為同一，處分結果亦為相同，則受處分人
16對該處分內容因已具有可預測性，行政機關因此再為相同內
17容的行政處分時，於內容中限定處分溯及至第1次處分生效
18時發生效力，仍屬行政救濟相關法律精神下具合理性的理
19由，應予容許（最高行政法院95年度判字第1020號、98年度
判字第463號、99年度判字第441號、100年度判字第854號及
20
21105年度判字第605號判決意旨參照）。被告就原告未依規定
22完成請假手續即擅離職守，長期曠職的事實，經106年7月28
23日教評會決議，認定符合教師法第14條第1項第7款「經合格
醫師證明有精神病尚未痊癒」及第14款後段「違反聘約情節
24
25重大」的事由，以106年8月21日函資遣原告。教育部107年
266月4日函檢送的再申訴評議書則認為被告未查明原告所患
27嚴重型憂鬱症合併精神病症狀、創傷後壓力症候群是否確屬
「經合格醫師證明有精神病尚未痊癒」的情形，且漏未審酌
28
29原告長期曠職的情形是否屬於教師法第15條規定「現職工作
30不適任或現職已無工作又無其他適當工作可以調任者或經公
31立醫院證明身體衰弱不能勝任工作者，報經主管教育行政機
2501關核准後予以資遣」，於是撤銷被告106年8月21日函（本
02院卷第60-75頁）。經被告107年6月28日及107年7月23日教
03評會重新審議，就原告未依規定完成請假手續即擅離職守，
04長期曠職的同一基礎事實，仍構成教師法第14條第1項第14
05款後段「違反聘約情節重大」的事由，並認原告長期曠職，
06未妥善安排課務，嚴重侵害學生受教權益，應評價有教師法
07第15條規定「現職工作不適任」情形，以原處分資遣原告。
08綜觀上情，被告前後兩次處分的基礎事實同一，法律效果相
09
同，僅因法律評價的差異而有不同的法律適用基礎，尚不宜
10因被告106年8月21日函經再申訴評議決定撤銷，即將原告
11的資遣生效日由106年8月23日向後延展至107年8月14日原處
12分作成時或原處分作成後的一定時間，而忽視原告於此期間
13均未到校服務的事實。因此，被告以原處分資遣原告的內部
14效力溯自106年8月23日生效，依上述法律說明，仍屬適法。
15　㈦原處分沒有違反身心障礙者權利公約第5條規定：
　⒈身心障礙者權利公約第2條規定：「定義……“基於身心障
16
17礙之歧視”是指基於身心障礙而作出之任何區別、排斥或限
18制，其目的或效果損害或廢除在與其他人平等基礎上於政
19治、經濟、社會、文化、公民或任何其他領域，所有人權及
基本自由之認可、享有或行使。基於身心障礙之歧視包括所
20
21
有形式之歧視，包括拒絕提供合理之對待；“合理之對待”
22是指根據具體需要，於不造成過度或不當負擔之情況下，進
23行必要及適當之修改與調整，以確保身心障礙者在與其他人
平等基礎上享有或行使所有人權及基本自由；……。」第5
24
25
條規定：「平等與不歧視：⒈締約國確認，在法律之前，人
26人平等，有權不受任何歧視地享有法律給予之平等保障與平
27等受益。⒉締約國應禁止所有基於身心障礙之歧視，保障身
心障礙者獲得平等與有效之法律保護，使其不受基於任何原
28
29
因之歧視。⒊為促進平等與消除歧視，締約國應採取所有適
30當步驟，以確保提供合理之對待。⒋為加速或實現身心障礙
31者事實上之平等而必須採取之具體措施，不得視為本公約所
2601指之歧視。」第27條規定：「工作與就業⒈締約國承認身心
02障礙者享有與其他人平等之工作權利；此包括於一個開放、
03融合與無障礙之勞動市場及工作環境中，身心障礙者有自由
04選擇與接受謀生工作機會之權利。締約國應採取適當步驟，
05防護及促進工作權之實現，包括於就業期間發生障礙事實
06者，其中包括，透過法律：……（i）確保於工作場所為身
07心障礙者提供合理之空間安排……。」上開規定，已因身心
08障礙者權利公約施行法第2條規定：「公約所揭示保障身心
09障礙者人權之規定，具有國內法律之效力。」第4條規定：
10「各級政府機關行使職權，應符合公約有關身心障礙者權利
11保障之規定，避免侵害身心障礙者權利，保護身心障礙者不
12受他人侵害，並應積極促進各項身心障礙者權利之實現。」
13第8條第1項規定：「身心障礙者受公約及其有關法規保障之
14權益遭受侵害、無法或難以實施者，得依法提起訴願、訴訟
15或其他救濟管道主張權利；侵害之權益係屬其他我國已批准
或加入之國際公約及其有關法規保障者，亦同。」而內國法
16
17化，自應為本院審理時所適用。據此，用人機關應根據身心
18障礙者的具體需要，在不造成過度或不當負擔的情況下，合
19理調整並形成適於身心障礙者工作的環境。
　⒉原告自103年9月經醫師診斷患有憂鬱症及創傷後壓力症候
20
21群，有診斷證明書可以佐證（申訴卷2第12-23頁），並已領
22得全民健康保險重大傷病核定審查通知書及身心障礙證明
23（本院卷第323-325頁），原告屬身心障礙者應可認定。依
上述身心障礙者權利公約規定，被告應依原告的具體需求，
24
25在不造成過度或不當負擔的情況下，合理調整並形成適於原
26告工作的環境。然而，原告不定期逕自不到校、到班授課，
27且未依規定完成請假程序，長期曠職，缺課時數累積達373
節課，有缺課時數一覽表可以參照（本院卷第633頁以
28
29下），原告未能妥善安排學生課務，已損害學生受教權益，
30並造成被告須臨時安排代理教師代課及排課的困擾，有現職
31工作不適任的情形。又原告原本擔任教師兼導師職務，其於
2701103年7月9日暑假期間在家割腕自殺，有新北市政府人事處
02及所屬人事機構重大緊急事件速報資訊可以證明（申訴卷2
03第11頁），其後被告已調整原告職務為專任科任教師，單純
04負責教學工作，免其導師職務，原告因而無須全程參與班級
05活動、指導學生各項事務，或與學生家長經常性保持互動
06等，已屬合理調整原告工作內容的處置。原告在被告國中部
07專任教授生物有關課程，依其與被告間教師聘約（本院卷第
08601頁）的約定，原告的主要工作即為教學、授課活動，如
09要求被告應依原告病情安排擔任其他無須與學生互動、授課
10的職務，甚或如原告所述借調至其他行政機關（本院卷第53
115頁），顯有違教師本務及教師聘約的精神，應認已對被告
12形成過度負擔的情況。此外，原告也沒有提出被告應如何協
13助調整、形成其授課條件或環境的合理訴求，尚難認被告作
14成原處分違反上述身心障礙者權利公約規定。
15　㈧本件判決基礎已經明確，兩造其餘攻擊防禦方法、訴訟資料
及調查證據的聲請經本院斟酌後，認與判決結果不生影響，
16
17
無一一論述的必要，一併說明。
18七、結論：原告先位之訴及備位之訴均無理由，應予駁回。
19中　　華　　民　　國　　110　年　　10　　月　　14　　日
　　　　　　　　　　  臺北高等行政法院第四庭
20
21
　             　 審判長法 官　高愈杰　
22　　　               法 官　李君豪　
23　　　               法 官　楊坤樵　
24一、上為正本係照原本作成。
25二、如不服本判決，應於送達後20日內，向本院提出上訴狀並表
26  明上訴理由，如於本判決宣示後送達前提起上訴者，應於判
27  決送達後20日內補提上訴理由書（須按他造人數附繕本）。
三、上訴時應委任律師為訴訟代理人，並提出委任書。（行政訴
28
29  訟法第241條之1第1項前段）
30四、但符合下列情形者，得例外不委任律師為訴訟代理人。（同
31  條第1項但書、第2項）
2801
得不委任律師為訴訟所需要件
代理人之情形
㈠符合右列情形之一1.上訴人或其法定代理人具備律師資
者，得不委任律師格或為教育部審定合格之大學或獨
為訴訟代理人立學院公法學教授、副教授者。
2.稅務行政事件，上訴人或其法定代
理人具備會計師資格者。
3.專利行政事件，上訴人或其法定代
理人具備專利師資格或依法得為專
利代理人者。
㈡非律師具有右列情1.上訴人之配偶、三親等內之血親、
形之一，經最高行二親等內之姻親具備律師資格者。
政法院認為適當2.稅務行政事件，具備會計師資格
者，亦得為上訴審者。
訴訟代理人3.專利行政事件，具備專利師資格或
依法得為專利代理人者。
4.上訴人為公法人、中央或地方機
關、公法上之非法人團體時，其所
屬專任人員辦理法制、法務、訴願
業務或與訴訟事件相關業務者。
是否符合㈠、㈡之情形，而得為強制律師代理之例外，上訴人
應於提起上訴或委任時釋明之，並提出㈡所示關係之釋明文書
影本及委任書。
02中　　華　　民　　國　　110　年　　10　　月　　14　　日
03                  書記官 高郁婷  
29